臺灣臺北地方法院民事判決　　　　　　 95年度訴字第11757號
原　　　告　交通部
法定代理人　乙○
原　　　告　交通部電信總局
法定代理人　丙○○
共　　　同
訴訟代理人　張玉希律師
複 代 理人　趙元昊律師
被　　　告　甲○○
訴訟代理人　程才芳律師
上列當事人間請求返還房屋等事件，經本院於民國96年4月2日言
詞辯論終結，判決如下：
    主  文
被告應將臺北市大安區○○○路○段一七五號三樓建物騰空返還
原告交通部電信總局。
被告應給付原告新臺幣柒拾柒萬肆仟柒佰零貳元，及自民國九十
五年十一月二十三日起至清償日止，按年息百分之五計算之利息
，並自民國九十五年十一月十六日起至返還前項建物之日止，按
月給付原告新臺幣貳萬壹仟伍佰貳拾元。
原告其餘之訴駁回。
訴訟費用由被告負擔五分之四，餘由原告負擔。
本判決原告勝訴部分，於原告以新台幣參拾柒萬元為被告供擔保
後，得假執行；但被告如以新臺幣壹佰拾壹萬元為原告預供擔保
，得免為假執行。
原告其餘假執行之聲請駁回。
    事實及理由
一、原告起訴主張：坐落於臺北市○○區○○段2小段890地號及
    891地號土地（下稱系爭土地），為中華民國所有，由原告
    交通部管理，而其上之建物即門牌號碼臺北市大安區○○○
    路○段175號3樓房屋（下稱系爭房屋），亦為中華民國所有
    ，並由原告交通部電信總局管理。被告甲○○原服務於原告
    交通部，於民國70年7月17日簽請儘先分配宿舍，原告交通
    部乃將原告交通部電信總局管理之系爭房屋提供予被告暫時
    居住，並由其切結系爭房屋如需收回處理時，願於接到通知
    後1個月內無條件遷還，並放棄先訴抗辯權（下稱系爭切結
    書）。嗣原告交通部為執行政府政策，擬收回系爭房屋，乃
    於92年8月8日召集被告及其餘訴外人，要求被告於92年11月
    15日前將系爭房屋交回，逾期即由原告交通部電信總局提起
    訴訟，然被告逾期拒不繳回，為此，原告交通部電信總局自
    得依民法第767條規定，請求被告返還系爭房屋。又被告自
    92年11月16日起，即無權使用系爭房屋，因此，原告自得依
    民法第179條及同法第184條第1項規定，請求被告返還相當
    於租金之不當得利。其計算方式，依土地法第97條第1項規
    定，應以申報總價之10%為準，是原告得請求被告返還自92
    年11月16日起至95年11月15日止相當租金之不當得利，計新
    台幣 (下同)1,291, 170元，並自95年11月16日起至被告返
    還系爭房屋之日止，按月給付相當每月租金之不當得利
    35,866元等語，其計算式如下：（一）系爭房屋評定現值：
    205,805元；（二）系爭土地申報地價：890地號每平方公尺
    114,497元，891地號每平方尺119,000元；（三）系爭房屋
    占用系爭土地之申報地價：890地號部分為2,268,472元（計
    算式：114,497元×317平方公尺÷16棟＝2,268,472元）；
    891地號部分為1,829,62 5元（計算式：119,000元×24 6平
    方公尺÷16棟＝1,829,62 5元）；（四）每年租金：（205,
    80 5元＋2,268,472元＋1, 829,625元）×10%＝430,390元
    ；（五）92年11月16日至95年11月15日之租金：430,390元
    ×3年＝1,291,170元。（六）95年11月16日起至返還系爭房
    屋之日止按月應返還（賠償）相當之租金：430,390元÷12
    月＝35,866元。並聲明：（一）被告應將臺北市大安區○○
    ○路○段175號3樓建物騰空返還原告交通部電信總局；（二
    ）被告應給付原告1,291,17 0元，及自起訴狀繕本送達翌日
    起至清償日止，按年息5%計算之利息；暨自95年11月16日起
    至返還前項建物之日止，按月給付原告35,866元；（三）願
    供擔保，請准宣告假執行。
二、被告則以：依行政院92年7月10日院授人住字第0920305413
    號函文，有關國有眷舍房地之處理，於92年12月31日前，應
    依當時之「中央各機關學校國有眷舍房地處理辦法」及「國
    有宿舍及眷舍房地加強處理方案」（下稱加強處理方案）之
    規定辦理，93年1月1日起即依新修訂之「中央各機關學校國
    有眷舍房地辦法」處理，是國有眷舍房地之處理，依上開函
    釋意旨，應依「中央各機關學校國有眷舍房地處理辦法」及
    加強處理方案辦理。而中央各機關學校國有眷舍房地處理辦
    法業於92年12月8日廢止，另於92年12月10發佈中央各機關
    學校國有眷舍房地處理要點（下稱處理要點）取代。被告係
    於70年10月9日以薦任八職等專員之身份，依交通部眷舍分
    配要點之規定配住系爭房屋，依加強處理方案第3條第2項第
    1款及處理要點第3條第3項反面解釋，現住人如係在72年5月
    1日以前入住，符合處理要點第3條第1項之規定核准配住，
    且係位於都市計畫住宅區之國有「眷舍宿舍」，被告係加強
    處理方案及處理要點所規定之「合法現住人」，原告擬欲收
    回系爭房屋時，應依加強處理方案及處理要點之規定，就系
    爭房屋辦理補償後騰空標售，而不得依處理要點第3條第3項
    之規定，逕行起訴請求被告返還。又被告於70年9月入住系
    爭房屋，當時雖簽立系爭切結書，惟被告係在72年5月1日以
    前符合配住資格入住系爭房屋，不論有無簽訂系爭切結書，
    均不影響被告為加強處理方案及處理要點所規定「合法現住
    人」之身分，亦不影響系爭房屋為「眷屬宿舍」之事實，況
    上開加強處理方案及處理要點亦無明文排除曾簽立切結書之
    合法現住人之適用，故被告仍有上開加強處理方案及處理要
    點之適用。另被告簽立系爭切結書係於70年間，而上開加強
    處理方案及處理要點係在92年間始訂定，被告自不可能於簽
    立切結書時即拋棄當時仍未發生之權利（即請求行政院核定
    騰空標售並給付補償費之權利），原告以被告70年間簽立之
    切結書內容，排除被告得依92年間公佈之加強處理方案及眷
    舍房地處理要點主張之權利，自屬無理由等語置辯。並聲明
    ：（一）原告之訴及假執行之聲請均駁回。（二）如受不利
    之判決，願供擔保請准宣告免為假執行。
三、兩造不爭執之事項：（本院96年2月5日、同年4月2日言詞辯
    論筆錄）
（一）系爭土地及房屋皆為中華民國所有，土地為原告交通部管
      理，建物為原告交通部電信總局管理。
（二）被告於70年間，經原告交通部同意居住系爭房屋，並於82
      年間退休離職。
（三）被告係在72年5月1日以前入住系爭房屋，且系爭房屋位於
      都市計畫區住宅區。
（四）被告於70年9月9日曾簽立系爭切結書。
四、本件爭點：(本院96年2月5日言詞辯論筆錄)
（一）原告得否請求被告返還系爭房屋？
  １、被告是否為加強處理方案及處理要點之合法現住人？
  ２、原告是否應依加強處理方案之規定，就系爭房屋辦理補償
      後騰空標售？
  ３、被告簽立之系爭切結書，有無取代或拋棄被告得依加強處
      理方案及處理要點規定所得主張之權利？
（二）原告得否依據不當得利及侵權行為請求被告返還所獲之不
      當得利及賠償所受之損失？
      爰述之如下：
（一）原告得否請求被告返還系爭房屋？
  １、被告是否為加強處理方案及處理要點之合法現住人？
 （1）按借用人應於契約所定期限屆滿時，返還借用物；未定期
      限者，應於依借貸之目的使用完畢時返還之。但經過相當
      時期，可推定借用人已使用完畢者，貸與人亦得為返還之
      請求；所有人對於無權占有或侵奪其所有物者，得請求返
      還之。對於妨害其所有權者，得請求除去之。有妨害其所
      有權之虞者，得請求防止之，民法第470條第1項及同法第
      767條分別定有明文。又因任職關係獲准配住系爭房屋，
      固屬使用借貸之性質，然其既經離職，依借貨之目的，當
      然應視為使用業已完畢，按諸民法第470條之規定，自得
      據以請求交還系爭房屋（最高法院44年台上字第802號判
      例意旨參照）。次按「參、處理範圍：……二、眷舍房地
      部分：（一）依『中央各機關學校國有眷舍房地處理辦法
      』之規定，於72年年5月1日前經中央各級機關學校依規定
      核准配住，位於都市計畫商業區、住宅區之國有『眷屬宿
      舍』房屋及其基地。」、「本要點所稱合法現住人，應合
      於下列各款規定：（一）於72年5月1日以前依法配（借）
      住眷舍。（二）為現職人員、退休人員、資遣人員或其遺
      眷。（三）有居住之事實。（四）未曾獲政府各類輔助購
      置住宅。（五）非調職、轉任、辭職、解僱、解聘（含不
      續僱、不續聘）、撤職或免職人員。（六）有續住之資格
      。（七）所居住之眷舍仍屬配（借）住機關管有。」加強
      處理方案參第2條第1項及處理要點第3條第1項分別定有明
      文。可知，上開加強處理方案、處理要點係以「合法現住
      人」為其規範對象。
 （2）原告主張：被告於70年7月17日簽請儘先分配宿舍，原告
      交通部乃將原告交通部電信總局管理之系爭房屋提供予被
      告暫時居住，並由其切結系爭房屋如需收回處理時，願於
      接到通知後1個月內無條件遷還等語；被告則辯以：其係
      於72年5月1日以前依法配住系爭房屋，應符合處理要點第
      3條第1項所稱之合法現住人等語。
 （3）經查：
    被告係於70年間任職於原告交通部時，經原告交通部向原
      告交通部電信總局借與由原告交通部電信總局管理之系爭
      房屋，配與原告居住，被告並簽有系爭切結書，迄於82年
      5月被告自原告交通部退休離職，嗣於92年8月8日原告交
      通部要求被告於92年11月15日前將系爭房屋交回，逾期即
      由原告交通部電信總局提起訴訟，然被告迄今仍未返還系
      爭房屋等情，有交通部70年10月9日交總（70）字第22947
      號函、系爭切結書、交通部92年8月8日會議紀錄及交通部
      職員離職證明書各1紙在卷可憑。依系爭切結書載有：「
      立切結書人甲○○於本年（70）年9月9日奉配電信總局經
      管之台北市○○街101號（3樓）公有眷舍乙戶，暫供居住
      ，如該眷舍需收回處理時，自願於接到通知後1個月內無
      條件遷還，並放棄先訴抗辯權。」等語，可知，被告配住
      系爭房屋之時間雖係在72年5月1日前，惟其所居住之系爭
      房屋，並非係其任職單位（即原告交通部）所管理之公有
      眷舍，而係原告交通部向另一原告交通部電信總局借用其
      所管理之公有眷舍，提供與被告使用者，此與被告如係配
      住原告交通部管理之公有眷舍，或被告如係原告交通部電
      信總局員工，獲配住原告交通部電信總局管理公有眷舍之
      情形，顯有不同，且依系爭切結書所載，被告配住系爭房
      屋之性質，係屬於「暫供居住」之性質，是被告顯非係獲
      原告依法配（借）住眷舍之人員，則依上開處理要點第3
      條第1項第1款之規定，被告自非該要點所稱依法配（借）
      住眷舍之「合法現住人」。
    如上所述，被告既非係上開要點所稱之合法現住人，而原
      告交通部復已於92年8月8日要求被告於92年11月15日前將
      系爭房屋交回，逾期即由原告交通部電信總局提起訴訟，
      足見，原告已向被告為終止系爭房屋使用借貸關係之意思
      表示，且被告已退休，依借貸之目的應認已使用完畢，使
      用借貸契約因而消滅，則依上述１前段有關民法第470第1
      項及同法第767條規定之說明，原告自有權依上開規定請
      求被告返還系爭房屋。
  ２、被告非係上開要點所稱之合法現住人，原告得依民法第
      470 第1項及同法第767條請求其返還系爭房屋，已如上述
      ，則上開爭點２（即原告是否應依加強處理方案之規定，
      就系爭房屋辦理補償後騰空標售？）及爭點３（即被告簽
      立之系爭切結書，有無取代或拋棄被告得依加強處理方案
      及處理要點規定所得主張之權利？），本院即無再加以論
      述之必要，附此明。
（二）原告得否依據不當得利及侵權行為請求被告返還所獲之不
      當得利及賠償所受之損失？
  １、按無法律上之原因而受利益，致他人受損害者，應返還其
      利益，民法第179條前段定有明文。又無權占有他人房屋
      ，可獲得相當於租金之利益（最高法院61年台上字第16
      95號判例參照)。又城市地方房屋之租金，以不超過土地
      及其建築物申報總價年息10%為限，土地法第97條第1項亦
      有明文。而所謂土地價額係指法定地價，法定地價係指申
      報地價，建築物價額則依該管縣、市地政機關估定之價額
      ，土地法施行法第25條、土地法第148條分別詳有明文。
      次按依原告起訴之型態，其訴訟標的有數項，而僅有單一
      之聲明者（即重疊的訴之合併），法院應就原告所主張之
      數項標的逐一審判，如其中一項標的之請求為無理由時，
      仍須就他項標的之請求審判，若認其中一項請求為有理由
      ，即可為原告勝訴之判決，就他項標的無須更為審判。（
      最高法院71年台上字第2388號判例意旨參照）
  ２、經查：
 （1）被告無法律上之合法權源，使用原告管理之系爭土地及房
      屋，因之減免其應支付使用系爭土地及房屋之代價，受有
      相當於租金之利益，致原告受有損害，原告自得依民法第
      179條不當得利規定，請求被告給付相當於租金之不當得
      利。
 （2）系爭土地即臺北市○○區○○段2小段890地號及891地號
      土地，其面積分別為317平方公尺、246平方公尺，上開土
      地93年度之申報地價，890地號土地每平方公尺為114,497
      元，891地號土地則為119,000元，有台北市土地登記公務
      用謄本2紙可憑，而系爭土地上復有16棟建物，總面積為1
      612.70平方公尺，此亦有原告提出之建物登記第2類謄本
      及台北市○○○路○段土地持份明細表附卷可按。換算每
      平方公尺建物使用系爭土地面積為0.3491平方公尺（計算
      式：563平方公尺÷1612.7平方公尺＝0.3491平方公尺）
      。而系爭房屋總面積為104.92平方公尺（包括建物面積
      90.67平方公尺、公共設施面積14.25平方公尺），是系爭
      房屋使用系爭土地之面積為36.63平方公尺（計算式：104
      .92 ×0.3491＝36.63平方公尺），此計算方式亦為被告
      所不爭執（本院96年4月2日言詞辯論筆錄）。茲原告僅以
      系爭房屋占用系爭土地面積為35.1875平方公尺為其請求
      之依據，並未逾上述之占用面積，自無不許。另系爭房屋
      95年之房屋現值為205,800元，亦有臺北市稅捐稽徵處大
      安分處95年6月26日北市稽大安乙字第09590312000號函可
      憑。
 （3）本院爰審酌系爭房屋座落於臺北市大安區○○○路○段175
      號3樓，屬於都市計畫區之住宅區，並為台北市市區○○
      ○地段，交通及生活機能均優，以及該地區之租金行情等
      情，認系爭土地及房屋，應按土地法第97條第1項之規定
      ，以年息6%計算相當於不當得利之租金為適當，依此標準
      計算，其計算式如下：
    系爭房屋評定現值：205,800元。
    系爭土地申報地價：其中890地號土地部分，每平方公尺
      為114,497元，而891地號土地部分，每平方尺則為119,0
      00元。
    系爭房屋占用系爭土地之申報地價：其中890地號土地部
      分為2,26 8,472元（計算式：114,497元×317平方公尺÷
      16棟＝2, 268,472元）；另891地號土地部分則為1,829,
      625元（計算式：11 9,000元×24 6平方公尺÷16棟＝1,
      829,625元）。
    每年租金：
      （205,800元【系爭房屋評定現值】＋2,268,472元【系爭
      89 0地號土地之申報地價】＋1,829,625【系爭891地號土
      地】之申報地價）×6%＝258,234元（元以下四捨五入）
      。
    每月租金：
      258,234元÷12月＝21,520元，
    原告請求自92年11月16至95年11月15日止相當於不當得利
      之租金為774,702元（計算式：258,234元×3年＝774,702
      元），及自95年11月16日起至返還系爭房屋之日止，按月
      應給付原告相當於不當得利之租金為21,520元。
 （4）至原告另主張被告應依民法第184條負損害賠償之責部分
      ，依前揭最高法院71年台上字第2388號判例意旨之說明，
      本院既已認原告依民法第179條主張之上開請求為有理由
      ，即可就該部分為原告勝訴之判決，是就原告主張民法第
      184條部分，本院即無再就該標的更為審判之必要，併此
      敘明。
五、綜上所述，原告依民法第767條、第179條規定，請求被告將
    系爭房屋騰空返還原告交通部電信總局，並給付原告774,70
    2元，及自起訴狀繕本送達翌日（即95年11月23日）起至清
    償日止，按年息5%計算之利息，暨自95年11月16日起至返還
    系爭房屋之日止，按月給付原告21,520元，洵屬有據，應予
    准許。逾此部分之請求，即屬無據，應予駁回。
六、兩造均陳明願供擔保，聲請宣告假執行或免為假執行，經核
    原告勝訴部分，合於法律規定，爰分別酌定相當之擔保金額
    宣告之；原告其餘假執行之聲請，因訴之駁回而失所依據，
    不應准許。
七、兩造其餘主張陳述及所提之證據，經本院審酌後，認均不足
    以影響本判決之結果，均毋庸再予論述，附此敘明。
八、訴訟費用負擔之依據：民事訴訟法第79條。
中　　華　　民　　國　　96　　年　　4 　　月　　23　　日
                  民事第四庭  法　官　陳邦豪
以上正本係照原本作成。
如對本判決上訴，須於判決送達後二十日之不變期間內，向本院
提出上訴狀。
中　　華　　民　　國　　96　　年　　4 　　月　　23　　日
                              書記官  薛德芬
